【裁判字號】    98,上訴,801
【裁判日期】    980417
【裁判案由】    違反臺灣地區與大陸地區人民關係條例等
【裁判全文】
臺灣高等法院刑事判決                 98年度上訴字第801號
上  訴  人  臺灣臺北地方法院檢察署檢察官
被      告  乙○○
            甲○○
選任辯護人  鄭金溪律師
上列上訴人因被告等違反臺灣地區與大陸地區人民關係條例等案
件，不服臺灣臺北地方法院九十七年度訴字第九四三號，中華民
國九十七年十二月三十一日第一審判決（起訴案號：臺灣臺北地
方法院檢察署九十七年度偵字第五六三六號），提起上訴，本院
判決如下：
    主  文
原判決關於乙○○部分撤銷。
乙○○公訴不受理。
其餘上訴駁回。
    理  由
甲、公訴人公訴意旨略以：被告乙○○明知與大陸地區人民即被
    告甲○○並無結婚之真意，僅係欲以結婚為幌，藉此申請甲
    ○○非法進入臺灣地區，竟與甲○○共同基於行使使公務員
    登載不實公文書之概括犯意聯絡及使公務員登載不實準公文
    書之犯意聯絡，乙○○另基於使大陸地區人民非法入境之犯
    意，以新臺幣（下同）五萬五千元代價，於民國八十九年六
    月八日，先由乙○○前往大陸地區，與甲○○在大陸地區福
    建省福州市公證處登記結婚，取得福州市公證處發給之結婚
    公證書後返回臺灣地區，乙○○即持上開結婚公證書、財團
    法人海峽交流基金會（下稱海基會）之證明書與身分證等證
    明文件，於八十九年八月十八日前往臺北市中山區戶政事務
    所，填具「結婚登記申請書」，申請辦理結婚之戶籍登記，
    致中山區戶政事務所承辦是項業務之不知情公務人員，在該
    申請書審核欄加蓋職名章表示核對無誤之意思之方式，將乙
    ○○與甲○○於八十九年八月十八日結婚之不實事項，登載
    鍵入於職務上應做成之戶籍作業系統電腦資料內之準公文書
    上，據以核發其職務上所掌之公文書戶籍謄本，足以生損害
    於戶政機關對於婚姻戶籍登記管理之正確性。乙○○於辦妥
    上開不實之結婚登記後，即陸續於如附表一所示時間，以申
    請來臺探親為由，持已填妥之「大陸地區人民進入臺灣地區
    保證書」、「大陸地區人民進入臺灣地區旅行證申請書」或
    「大陸地區人民在臺灣地區居留或定居申請書」、委託書，
    連同上開登載不實之戶籍謄本公文書等文件，一併持向如附
    表一所示派出所員警或內政部警政署入出境管理局（現改為
    內政部入出國及移民署，下稱境管局）之承辦公務員行使之
    ，使不知情之承辦人員在對保或證明機關（構）簽註意見欄
    上對保核章，據以核發甲○○之中華民國臺灣地區旅行證及
    居留證，使甲○○順利於如附表二所示之時間非法入境臺灣
    地區，並持居留證在臺灣居留，足以生損害於境管局對大陸
    地區人民進出臺灣地區管理之正確性。因認被告二人共同涉
    犯刑法第二百十六條、第二百十四條之行使使公務員登載不
    實公文書罪嫌，以及同法第二百二十條第二項、第二百十四
    條之使公務員登載不實準公文書罪嫌；又被告乙○○另違反
    台灣地區與大陸地區人民關係條例第十五條第一款之規定，
    而犯同法第七十九條第一項之使大陸地區人民非法進入台灣
    地區罪嫌等語。
乙、上訴人上訴意旨略以：
  一、被告乙○○於九十六年五月二十二日於板橋地檢署陳述自
      首情節時，雖其當日表達能力不佳，然已多次重複表達要
      「告阿華」等語；由其九十六年十二月二十八日偵訊筆錄
      可知，被告與乙○○確實無與被告甲○○結婚之真意；依
      原審勘驗之被告甲○○與證人黃春香於九十六年五月二十
      九日對話錄音內容，足認被告甲○○與被告乙○○辦理結
      婚手續時，並非出於結婚真意，是被告二人結婚應屬虛偽
      。
  二、婚姻之當事人如自始無履行同居義務，其婚姻關係即不成
      立，當不因事後有無履行同居義務，或有無實質婚姻關係
      而受影響。原審徒以被告甲○○來台後，曾有部分時間與
      被告乙○○共同居住、生活，且參與被告乙○○家族聚會
      等情，與一般假結婚之情形不同，即認被告二人有形成婚
      姻共同生活關係之意思，自難認合於經驗法則與論理法則
      。
丙、被告甲○○答辯部分：
  一、乙○○於九十六年五月二十二日偕同律師向檢察官自首時
      已陷於心神喪失狀態，根本不解自首及「告阿華」之意義
      何在，且由勘驗光碟，均係由律師代為陳述，故不能僅由
      乙○○曾稱「告阿華」之語句，即認乙○○與甲○○係假
      結婚；再查黃秋香私自對甲○○錄音內容，縱甲○○曾坦
      承「假結婚」，惟係甲○○虛與尾蛇，不想與黃秋香撕破
      臉之應付話語，是姑不論該錄音內容係黃秋香非法取得之
      證據，且甲○○審判外之自白無證據能力，縱若認該證據
      有證據能力，亦須調查其他證據以查其是否與事實相符。
  二、甲○○與乙○○登記結婚後至乙○○於九十五年十月七日
      病危時長達六年多時間，期間乙○○非但未向法院提出民
      刑事訴訟主張假結婚偽造文書或確認婚姻關係不成立，甚
      且多次向境管局以「依親」名義替甲○○辦理入境臺灣地
      區，並帶甲○○與其三名子女認識並生活一起，且甲○○
      與乙○○二人於九十四年九月二十六日至同年十二月十三
      日更同進同出臺灣地區與大陸地區長達二個半月，除有相
      關證明文書可證外，更經甲○○於原審陳述黃言平、黃言
      誠及黃春香等住家住址、房間擺設、子女名字、年齡等家
      庭狀況綦詳，絕非一般外人所能得知。足見甲○○與乙○
      ○及其家人確有同居一起。
  三、由證人張嘉月原審筆錄，及卷附甲○○提出乙○○九十五
      年十一月二十四日馬偕紀念醫院（臺北院區）診斷證明書
      及九十六年四月十五日馬偕紀念醫院醫療單據，可證乙○
      ○子女均知悉甲○○係與乙○○結婚且由甲○○照顧病中
      乙○○，及給付部分醫療費用之事實，益見甲○○與乙○
      ○確係真結婚。
  四、依內政部入出國及移民署於九十七年十一月二十日函覆原
      審僅稱「娶妻大陸籍女士甲○○一年來童女士並未履行同
      居義務及照顧事實」，並未稱係假結婚；而該函所附內政
      部警政署入出境管理局函請北投分局調查乙○○婚姻狀況
      時，查訪紀錄明白記載「未發現兩人有虛偽結婚之情事」
      等情。
  五、乙○○與甲○○不論由婚姻形式要件或實質狀況均足證兩
      人確係真結婚，從而，甲○○縱於錄音內容自白係「假結
      婚」亦與事實不符，不能僅憑上開陳述即認係「假結婚」
      。上訴意旨顯無理由，請駁回上訴，維持原審無罪判決。
丁、證據能力（參見附表所示證據清單）
  一、本件證據一、證據二被告之供述，被告甲○○及其辯護人
      並未主張無證據能力；另證據三至證據三十五除證據二十
      一外，分別符合刑事訴訟法第一百五十九條之一、第一百
      五十九條之四之傳聞法則之例外規定，而均得作為本件之
      證據。
  二、證據二十一被告甲○○及其辯護人並未於本院言詞辯論終
      結前表示無證據能力，復查其取得過程無何明顯瑕疵，而
      應可作為本件之證據。
戊、本院認為被告甲○○無罪之理由：
  壹、按犯罪事實應依證據認定之，無證據不得推定其犯罪事實
      ；又不能證明被告犯罪者，應諭知無罪之判決，刑事訴訟
      法第一百五十四條、第三百零一條第一項分別定有明文。
      次按事實之認定，應憑證據，如未能發現相當證據，或證
      據不足以證明，自不能以推測或擬制之方法，以為裁判基
      礎；又認定不利於被告之事實，須依積極證據，苟積極證
      據不足為不利於被告事實之認定時，即應為有利於被告之
      認定，更不必有何有利之證據（參見最高法院四十年臺上
      字第八六號及三十年上字第八一六號判例）。
      再按刑事訴訟上證明之資料，無論其為直接或間接證據，
      均須達到通常一般之人均不致有所懷疑，而得確信其為真
      實之程度，始得據為有罪之認定，若關於被告是否犯罪之
      證明未能達此程度，而有合理懷疑之存在，致使無從形成
      有罪之確信，根據「罪證有疑，利於被告」之證據法則，
      即不得遽為不利被告之認定（參見最高法院二十九年上字
      第三一０五號、七十六年台上字第四九八六號判例）。
      公訴人認被告二人涉有前開犯行，無非以：被告乙○○、
      甲○○之供述、證人即被告乙○○之子女黃言誠、黃春香
      、黃言平之證詞及福州市公證處公證書、海基會證明書、
      被告乙○○之戶籍謄本、臺北市北投區戶政事務所函及所
      附資料、相關大陸地區人民進入臺灣地區旅行證申請書、
      保證書、委託書、大陸地區人民在臺灣地區居留或定居申
      請書等文件、入出國日期證明書及被告乙○○所提九十六
      年五月二十九日錄音光碟、譯文及勘驗筆錄等為論據。
      訊據被告甲○○堅決否認有何行使使公務員登載不實公文
      書犯行，並為如上之答辯。
  貳、經查：
  一、被告乙○○、甲○○於八十九年六月八日，先由乙○○前
      往大陸地區，與甲○○在大陸地區福建省福州市公證處登
      記結婚，取得福州市公證處發給之結婚公證書後返回臺灣
      地區，乙○○即持上開結婚公證書、海基會之證明書與身
      分證等證明文件，於八十九年八月十八日前往臺北市中山
      區戶政事務所，填具「結婚登記申請書」，申請辦理結婚
      之戶籍登記，被告甲○○並於附表一所示時間申請來臺，
      而填寫相關申請文書供各該管公務員登載於其等職務上掌
      管之公文書上等情，為被告甲○○所不否認，並有福州市
      公證處公證書、海基會證明書、被告乙○○之戶籍謄本、
      臺北市北投區戶政事務所函及所附資料、相關大陸地區人
      民進入臺灣地區旅行證申請書、保證書、委託書、大陸地
      區人民在臺灣地區居留或定居申請書、入出國日期證明書
      等在卷可稽（見九十六年度他字第九八九○號卷第四至二
      十七頁、偵查卷第二十至二十九頁），堪信為真。
  二、按婚姻係以夫妻終身共同生活為目的之結合關係，但所謂
      終身共同生活並不應侷限於字面上之意義而認夫妻二人必
      須每日共同居住生活於一處始謂之，尤以現代社會變遷，
      夫妻為工作、子女之教育等等種種問題而必須分隔兩地，
      甚至分居二國家之事所在多有，自不能以夫妻未始終居住
      同一處而認夫妻二人沒有終身共同生活及相互履行婚姻之
      意思。從而，所謂「假結婚」當係指二人在結婚時，主觀
      上自始即無共同生活之意思，在客觀上亦無共同生活之事
      實而言，苟確在客觀上有共同生活之事實，且無其他積極
      證據足證行為人在主觀上自始即無共同生活之意思，即不
      得任意指摘該婚姻係虛假。
      查被告乙○○於附表一所示時間申請其配偶即被告甲○○
      來臺居留期間仍有同居之事實，而確實有形成共同生活關
      係之意一節，除為被告甲○○所不否認，並經證人陳賢彬
      證稱，「（問：你跟乙○○是何關係？）是去紗帽山那邊
      洗溫泉的老朋友，前一陣子我自己身體不好，九二一那段
      時間我去住在乙○○他家，地址在幽雅路杏林巷三之二號
      ，我住在乙○○家住了四個月左右，後來就住在紗帽路十
      號，後來我九十三年十二月換腎之後才到杏林巷二之六號
      租房子居住。」、「（問：你是在什麼地方見到甲○○？
      ）在北投區○○路杏林巷見過，乙○○、甲○○他們有去
      過我住的地方。」、「有一次是乙○○跟他太太說要回大
      陸，叫我開車送他們去機場」、「（問：你剛才說乙○○
      跟他太太要回大陸，他的太太是否就是甲○○？）是。」
      、「（問：你怎麼知道甲○○是乙○○的太太？）乙○○
      在我們洗澡那邊，有很多老人家在那邊，他說他娶了一個
      老婆，是他的愛人，就是甲○○。」等語綦詳（見原審卷
      第四至六頁），是被告甲○○與被告乙○○確曾於臺北市
      北投區○○路杏林巷居處共同生活，並曾一同前往大陸地
      區之事實，應可認定。
  三、再本件雖以被告乙○○名義，於九十六年五月二日提出自
      承其與被告被告甲○○無結婚真意之告訴暨自首狀（見臺
      灣板橋地方法院九十六年度他字第三三三五號卷第一至七
      頁），然則被告乙○○曾因患充血性心臟衰竭、慢性阻塞
      支氣管炎併急性發作，分別於九十五年十一月十七日前往
      馬偕紀念醫院臺北院區住院治療，而至九十五年十一月二
      十四日出院，及於九十六年四月十四日前往馬偕紀念醫院
      就醫，而均由被告甲○○陪同等情，亦據被告甲○○提出
      九十五年十一月二十四日馬偕紀念醫院（臺北院區）乙種
      診斷證明書、九十六年四月十五日馬偕紀念醫院醫療單據
      等件附卷可稽（見原審卷（一）第九十至九十一頁），是
      被告甲○○應無預見被告乙○○將於九十六年五月二日以
      其名義提出上開告訴暨自首狀，而預先留存被告乙○○相
      關醫療費用單據之可能，況被告甲○○自附表二所示日期
      多次進出臺灣地區，並於九十五年七月間取得長期居留資
      格，期間果有以假結婚方式非法進入大陸地區之意，其何
      以至九十五、九十六年間仍陪同被告乙○○就醫，並取得
      上開診斷證明書及醫療單據，況被告甲○○亦提出被告子
      女黃言平、黃言誠、黃春香之行動電話門號或地址等聯繫
      資料（見原審卷（二）第一○二至一○三頁），經核亦與
      被告子女黃言平、黃言誠、黃春香所持用電話號碼相符，
      均據證人黃言平、黃言誠、黃春香證述明確（見原審卷（
      二）第十一頁、第十五至十六頁、第二十頁），而該聯繫
      資料係記載於被告甲○○隨身持有之記事手冊而經原審當
      庭命其當庭提出影印附卷，是此部分自無臨訟杜撰之可能
      ，況被告甲○○所述關於證人黃言平、黃言誠之配偶均為
      大陸籍，黃言平配偶為翁桂花，子女中有一位叫黃聖淵，
      家族成員過年情況、房屋格局等語，亦核與證人黃言平、
      黃言誠所證述家庭情形大致相符（見原審卷（二）第七至
      十九頁），並均證稱確有一起過年情事等語，且有內政部
      入出國及移民署九十七年七月一日函附大陸地區人民翁桂
      花入出國及申請入境相關資料在卷可按（見原審卷（一）
      第一三五至一四○頁），顯見被告甲○○對於被告乙○○
      家族聚會參與甚深，並詳知被告乙○○子女生活情形、聯
      繫方式，其所陳述內容應非假結婚之男女間所得知悉情事
      ，則被告甲○○與被告乙○○於婚姻存續期間確有形成婚
      姻共同生活關係之意思，應可認定。
  四、另被告乙○○固於提出上開告訴暨自首狀後到庭陳述，然
      細究其於九十六年五月二十二日於臺灣板橋地方法院檢察
      署陳述情況，被告乙○○係與律師一同進入地檢署偵查庭
      ，然被告乙○○意思表達能力顯有困難，雖有重複陳稱「
      告阿華」等語，然就實際告訴內容均未見其表明清晰，於
      原審審理經當庭勘驗後，亦無法就該內容適當表示其真實
      意思為何，有原審九十四年十一月十二日審理及勘驗筆錄
      附卷可按（見原審卷（二）第一○三至一○四頁），是其
      上開告訴暨自首狀所載內容是否真實，亦非無疑；又被告
      甲○○確於九十五年十一月二十四日因照顧被告乙○○情
      事，而與證人黃言誠發生爭執，並經警製作工作紀錄簿載
      明「甲○○…本人因要照顧其夫乙○○…其親子黃言誠…
      拒進入，雙方進而發生爭執，報警請求警方協助，經雙方
      協調同意自行處理，不需警方介入處理」等語，並經被告
      甲○○、證人黃言誠簽名按妥指印明確，亦有臺北市政府
      警察局中山分局九十七年七月十四日北市警中分刑字第○
      九七三二三五七○○○號函及所附員警工作紀錄簿可查（
      見原審卷（一）第一六九至一七一頁），則被告甲○○果
      若為假結婚進入臺灣地區女子，何需堅持照顧被告乙○○
      進而與證人黃言誠發生衝突，並能通知職司犯罪偵查之員
      警到場處理，而證人黃言誠對於被告甲○○表示「照顧其
      夫」之言詞記載，亦未見其有何反對或塗改之意，是被告
      乙○○與甲○○確有實質婚姻關係存在，應可認定。
  五、至於證人即本件被告甲○○申請長期居留承辦人員張嘉月
      亦證稱，「我們一般審核時是先看申請書上各欄所記載的
      資料是否有完整，再審查申請書上所記載的資料是否跟所
      檢附的相關文件相符。」、「（問：本件妳是否曾經和申
      請人或其配偶或其他相關的人做聯繫？）我已經不記得了
      ，但是上面有寫電話，我應該是有聯絡才會記載。」、「
      （問：根據申請書正面所留的只有申請人甲○○的市內電
      話及其配偶乙○○行動電話0000000000，而背
      面入出境管理局處理意見欄記載「經電話聯繫00000
      00000」，貴局意見欄的電話號碼是如何來的？）我
      一定是用手機或家中的電話去問，才會問到後面的電話，
      我們會問當事人，如果找不到他爸爸，我們就會問配偶，
      如果找不到配偶就會問小孩，看有無婚姻關係，有沒有盡
      到照顧的責任。」、「（問：依上面的記載，妳有跟乙○
      ○的女兒黃春香跟他的二兒子聯繫？）對。」、「我記得
      那時他是在住院，這種狀況很多都很類似，我上面有寫在
      住院，他們表示是說他們家人會輪流照顧，童女士也會去
      照顧，因為童女士還有在其他地方做事情，在金錢上也會
      分擔家計，她是依親階段要進入長期居留階段，是一個門
      檻，所以我們在審查上會比較嚴謹，會去問清楚，他們年
      齡差距比較大，而且乙○○還住院，我們怕乙○○被留在
      醫院，有假結婚的情形，所以我們會去問乙○○的小孩，
      看他們是否認可這件事情，就是指童女士已經到了要辦理
      長期居留的狀況，看他們是否知道童女士有申請長期居留
      。」等語綦詳（見原審卷（二）第一三二至一三三頁），
      並有內政部入出國及移民署九十七年六月六日移署移居彤
      字第○九七一一○五七八五○號函及所附被告換領居留證
      之相關資料附卷可按（見原審卷（一）第三十九至六十七
      頁），其中九十五年七月十日之大陸地區人民在臺灣地區
      居留或定居申請書上亦載有被告乙○○子女知悉其父娶大
      陸配偶為妻之事實等語，是被告乙○○與甲○○婚姻關係
      應為真實，自無疑義。
  六、此外，被告甲○○經證人黃春香申訴其未履行同居義務、
      未盡照顧之責後，臺北市政府警察局北投分局於九十五年
      九月十一日經內政部警政署入出境管理局函請調查被告二
      人婚姻狀況，被告甲○○確有分擔家計，因認無虛偽婚姻
      關係等情，亦有內政部入出國及移民署九十七年十一月二
      十日移署專一北市昇字第○九七四○一○○三號函所附臺
      北市政府警察局北投分局函暨查訪紀錄表在卷可佐（見原
      審卷（二）第一二一至一二二頁、第一二五頁）；另被告
      乙○○與甲○○前於九十五年九月二十五日，亦有履行同
      居之訴繫屬於臺灣士林地方法院，並於九十六年三月十四
      日簽立協議書，達成被告甲○○於九十六年四月十四日前
      將被告乙○○接至其租屋處照顧，並由被告乙○○交付老
      人津貼與被告甲○○之協議，被告乙○○則撤回上開訴訟
      等情，亦有臺灣士林地方法院九十五年度家調字第六四二
      號全卷及該協議書在卷可按，又上開訴訟書狀係由證人黃
      春香撰寫，並參與調解程序，亦據證人黃春香證述明確（
      見原審卷（二）第二十二頁），是被告二人間果無婚姻關
      係存在，被告乙○○之子女何以能任由被告甲○○照顧其
      父親，並簽立上開協議書所載內容。益證被告甲○○所稱
      確有結婚之真意等詞，應可採信，況被告二人自八十九年
      結婚迄今已近八年，往返兩岸亦有多次，為何被告乙○○
      遲至九十六年五月間始提出自首，而其精神狀況又顯有不
      足，則該自首狀之動機亦耐人尋味。從而，證人黃春香、
      黃言誠證稱被告二人無結婚真意云云，實難令人採信。
  七、至公訴人之公訴意旨雖以被告甲○○與證人黃春香於九十
      六年五月二十九日之對話錄音內容，並以被告甲○○於該
      次談話錄音之陳述，而認被告二人確無結婚真意；然則，
      細究該次錄音譯文，被告甲○○多次表示「因為跟他，請
      別人來做，人家也怕碰到老人家的肉體，我跟他一樣，如
      果生人我也會怕，因為跟他不一樣，因為我們認識的，而
      且也一段了，而且不是說什麼歧視，多多少少也有一點感
      情了」、「人不是說一定要錢才有感情，不一定這樣」、
      「你老爸其實人很好，他也很體諒我」、「很多都是假結
      婚，其實真結婚或是假結婚，其實都是一樣是你們的，那
      時候過來的時候，他對我好的時候，當然就變真，很多都
      這樣子」、「當初是假的，後來都住在一起，後來變成說
      都住在一起，變成真的.. 」、「我已經跟他有講我跟老
      黃了，因為我的證件是他，我就是他嘛」、「我是說假的
      ，但是你老爸這個是很聰明的，但是假的我也要有份，我
      是跟你說實在的話，你爸爸證件都帶過去，就是說我要有
      份我才給你辦證件，那我點頭，我也有答應他」、「沒有
      辦證件我們已經有來往了，因為什麼，他跟我講你要跟我
      有來往，我明天才跟你辦證件，你不要看你爸很老實，這
      個是也很古怪」、「因為你爸爸那時候衣服有拿過去給我
      洗，開頭的時候他都拿過來給我洗，因為我，他那個廟就
      在我們那邊旁邊，他那個時候衣服有拿過來洗，我也給他
      洗」等語（見原審卷（一）第一五八至一六○頁），是被
      告二人於結婚之際確實有履行同居義務，並於其後感情日
      生，而有實際照顧生活之事實，亦可認定，自不可僅以被
      告甲○○於言談中有提及假的等語，即認被告二人無結婚
      真意，而所為結婚登記儘屬非法方法進入臺灣地區之舉，
      蓋依被告甲○○所述其與被告乙○○交往經過，被告乙○
      ○應有將被告甲○○作為婚姻配偶意思而履行同居，且經
      被告甲○○表示同意，則縱被告甲○○當時或有另外交往
      對象，亦在被告二人當時所可清楚認知範疇，而為被告乙
      ○○當時所容任，則尚難以上開錄音對話中之隻字片語，
      即推定為被告二人全然係假結婚而無實質夫妻關係。
  參、按刑事訴訟法第一百六十一條已於民國九十一年二月八日
      修正公布，其第一項規定：檢察官就被告犯罪事實，應負
      舉證責任，並指出證明之方法。因此，檢察官對於起訴之
      犯罪事實，應負提出證據及說服之實質舉證責任。倘其所
      提出之證據，不足為被告有罪之積極證明，或其指出證明
      之方法，無從說服法院以形成被告有罪之心證，基於無罪
      推定之原則，自應為被告無罪判決之諭知（最高法院九十
      二年台上字第一二八號判例參照）。
      又同法第一百六十三條亦在同時一併修正，證據調查應以
      當事人為主，法院為輔，而僅具補充及輔助地位，該條第
      二項前段規定，法院為發現真實，「得」依職權調查證據
      ，舊規定則係「應」依職權調查證據，則是否補充介入調
      查，成為法院職權裁量事項，非謂負有調查之義務，檢察
      官舉證責任始終存在，倘檢察官未能善盡實質的舉證責任
      ，法院以被告犯罪不能證明而為無罪判決時，如檢察官僅
      以法院未作補充介入調查為唯一理由而提起上訴，其上訴
      即非有理。至同條第二項但書係立法部門自提修正草案，
      為司法院研擬草案內容所無，惟自刑事訴訟法責成檢察官
      負擔實質的舉證責任以後，法院發見真實釐清案情之查證
      義務，較德國刑事訴訟法要求該國法官應盡其澄清義務之
      程度為輕，被告受無罪推定，檢察官舉證責任不因第二項
      有但書之規定而得以減免。是該條第二項但書所指事項，
      應均以有利於被告之考量方得為之，否則，對檢察官未盡
      實質舉證責任之案件，竟要求法院接續依職權調查不利於
      被告之證據，豈非形同糾問，殊與修法本旨有違（參見朱
      石炎著，刑事訴訟法上第一八四頁至第一八六頁）。
      本件檢察官就不利於被告甲○○之證據部分應負實質舉證
      責任，惟所舉證據均無法使本院對於被告童女涉嫌公訴人
      所指之事實形成確信不疑之心證，依上開判例之見解，應
      為有利於被告之認定。本院復無依刑事訴訟法第一百六十
      三條第二項之規定依職權調查證據之情狀，被告甲○○犯
      罪尚屬不能證明，爰應為被告甲○○無罪之諭知。
己、被告乙○○公訴不受理部分：
  一、按被告死亡者，應諭知不受理之判決，刑事訴訟法第三
      百零三條第五款定有明文。
  二、查被告乙○○業於九十八年三月七日死亡，此有馬偕紀念
      醫院死亡證明書及戶籍謄本各一份在卷可稽，被告乙○○
      部分爰不經言詞辯論，而應逕為不受理之判決。
庚、原判決一部撤銷一部維持及駁回上訴之理由：
  壹、駁回上訴部分：
    一、查原審因認被告甲○○無其他積極客觀證據，足以證明
        其確有檢察官所指之犯行，並使原審達到確信，而為被
        告甲○○無罪之諭知尚無不合，應予維持原判決。
    二、上訴人即檢察官以前述理由提起上訴，雖非無據，惟尚
        無法使本院對被告甲○○犯行形成確信不疑之心證，其
        指摘原判決不當，即難認為有理由，所提上訴應予駁回
        。
  貳、撤銷原判決部分：
    一、原審以被告乙○○因嚴重記憶喪失、只記得很熟的事物
        、無法記得新事物、對時地定位常有問題、解決問題和
        事物之異同有明顯困難，有財團法人恩主公醫院九十七
        年九月八日函、病歷專用紙在卷可按（見原審卷（一）
        第一八六至一八八頁、第二一二至二一三頁），且經原
        審審酌其回答問題過程、陳述方式、年齡及身心狀況，
        因認其顯已屬心神喪失程度，暨其顯有應諭知無罪之情
        形，而為被告乙○○無罪之諭知，雖非無見。
    二、惟被告乙○○業於九十八年三月七日死亡，已如前所述
        ，原審未及審酌尚有未洽，此部分自應予撤銷，並不待
        言詞辯論，逕應為不受理之判決。
據上論斷，應依刑事訴訟法第三百六十九條第一項前段、第三百
六十八條、第三百零七條、第三百零三條第五款，判決如主文。
本案經檢察官賴俊雄到庭執行職務。
中    華    民    國    98    年     4    月    17    日
                    刑事第十八庭審判長法  官  吳鴻章
                                      法  官  徐昌錦
                                      法  官  陳健順
以上正本證明與原本無異。
如不服本判決，應於收受送達後10日內向本院提出上訴書狀，其
未敘述上訴之理由者並得於提起上訴後10日內向本院補提理由書
（均須按他造當事人之人數附繕本）「切勿逕送上級法院」。
                                      書記官  劉寶鈴
中    華    民    國    98    年    4     月    17    日
附表：證據清單
      證據一：被告乙○○供述（偵訊、原審）。
      證據二：被告甲○○供述（偵訊、原審、本院）。
      證據三：證人黃言誠證述（偵訊、原審）。
      證據四：證人莊春德證述（偵訊）。
      證據五：證人高碧容證述（偵訊）。
      證據六：證人黃春香證述（偵訊、原審）。
      證據七：證人黃言平證述（原審）。
      證據八：證人張嘉月證述（原審）。
      證據九：內政部入出國及移民署九十六年七月十一日移署
              資處娟字第○九六一一五一○八二○號函（他字
              卷第三三三五號第四十三頁）。
      證據十：甲○○出入國日期證明書（同上卷第四十四頁）
              。
      證據十一：甲○○流動人口登記單（同上卷第四十六頁）
                。
      證據十二：甲○○大陸地區人民進入臺灣地區保證書（同
                上卷第四十六頁背面）。
      證據十三：乙○○告訴暨自首狀（同上卷第一至七頁）。
      證據十四：內政部入出國及移民署九十六年十二月七日移
                署資處寰字第○九六一二○二九二七○函（他
                字卷第九八九○號第四頁）。
      證據十五：甲○○出入國日期證明書（同上卷第五頁）。
      證據十六：甲○○大陸地區人民進入臺灣地區旅行申請書
                （同上卷第六至七、十一至十二、十五至十六
                頁）。
      證據十七：委託書（同上卷第八、十四、十八頁）。
      證據十八：甲○○大陸地區人民進入臺灣地區保證書（同
                上卷第九、十三、十七、二十一、二十七頁）
                。
      證據十九：甲○○大陸地區人民在臺灣居留或定居申請書
                （同上卷第十九至二十、二十四至二十五頁）
                。
      證據二十：甲○○在臺換領依親長期居留證明書（同上卷
                第二十六頁）。
      證據二十一：乙○○住家照片（同上卷第五十八至六十一
                  頁）。
      證據二十二：臺北市政府北投區戶政事務所北市投戶字第
                  ○九七三○三三二二○○號函（偵字卷第五
                  六三六號第二十頁）。
      證據二十三：海基會證明書（同上卷第二十四頁）。
      證據二十四：福州市公證處公證書（同上卷第二十五至二
                  十九頁）。
      證據二十五：遠傳電信股份有限公司九十七年六月四日遠
                  傳（企營）字第○九七一○六○○三七七號
                  函（原審卷一第二十八頁）。
      證據二十六：內政部入出國及移民署九十七年六月六日儀
                  移署移居彤字第○九七一一○五七八五○號
                  函（原審卷一第三十九頁）。
      證據二十七：內政部入出國及移民署九十七年七月一日移
                  署資處亦字第○九七一○四九四三四○號函
                  （原審卷一第一三五頁）。
      證據二十八：臺北市政府中山分局九十七年七月十四日北
                  市警中分刑字第○九七三二三五七○○○號
                  函（原審卷一第一六九頁）。
      證據二十九：法務部調查局聲紋鑑定報告書（原審卷一第
                  一八一頁）。
      證據三十：馬偕紀念醫院（臺北院區）診斷證明書、醫療
                單據等（原審卷一第九十至九十一頁）。
      證據三十一：甲○○提出之黃言平、黃言誠、黃春香之行
                  動電話門號或地址（原審卷一第一○二至一
                  ○三頁）。
      證據三十二：內政部入出國及移民署九十七年十一月二十
                  日移署專一北市昇字第○九七四○一○○○
                  三號函（原審卷二第一一三頁）。
      證據三十三：財團法人恩主公醫院九十七年九月八日（九
                  七）恩醫事字第一二四七號函、病歷專用紙
                  （原審卷一第一八六至一八八、二一二至二
                  一三頁）。
      證據三十四：原審九十七年七月十六日勘驗筆錄（原審卷
                  一第一五八頁）。
      證據三十五：原審九十七年十一月十二日勘驗筆錄（原審
                  卷二第一○四頁）。
附表一：
┌──┬──────┬─────┬──────┬─────┬───┐
│編號│  對保時間  │ 對保地點 │ 申請時間   │ 申請事由 │申辦人│
├──┼──────┼─────┼──────┼─────┼───┤
│ 一 │89年9月2日  │建國派出所│89年8月19日 │ 探親     │莊春德│
├──┼──────┼─────┼──────┼─────┼───┤
│ 二 │90年10月5日 │建國派出所│90年10月11日│ 探親     │莊春德│
├──┼──────┼─────┼──────┼─────┼───┤
│ 三 │91年7月8日  │境管局    │91年7月8日  │ 依親     │乙○○│
├──┼──────┼─────┼──────┼─────┼───┤
│ 四 │92年11月7日 │建國派出所│92年11月17日│ 探親     │葉鳳麟│
├──┼──────┼─────┼──────┼─────┼───┤
│ 五 │95年7月10日 │境管局    │95年7月10日 │ 依親     │乙○○│
└──┴──────┴─────┴──────┴─────┴───┘
附表二：
 ┌──┬──────┐
 │編號│  入境時間  │
 ├──┼──────┤
 │ 一 │89年12月28日│
 ├──┼──────┤
 │ 二 │90年12月27日│
 ├──┼──────┤
 │ 三 │93年1月13日 │
 ├──┼──────┤
 │ 四 │94年12月13日│
 ├──┼──────┤
 │ 五 │96年11月30日│
 └──┴──────┘


司法院資訊處製作；財團法人民間司法改革基金會備份。
